【裁判字號】    99,再,9
【裁判日期】    990830
【裁判案由】    清償債務
【裁判全文】
臺灣桃園地方法院民事裁定                 99年度再字第9號
再審原告    乙○○原名謝明鴛.
訴訟代理人  田俊賢律師
再審被告    甲○○
上列當事人間請求清償債務事件，再審原告對於中華民國91年12
月17日本院91年度訴字第1520號確定判決提起再審之訴，本院裁
定如下：
    主      文
再審之訴駁回。
再審訴訟費用由再審原告負擔。
    事實及理由
一、按再審之訴，應於30日之不變期間內提起。前項期間，自判
    決確定時起算，判決於送達前確定者，自送達時起算；其再
    審之理由發生或知悉在後者，均自知悉時起算。民事訴訟法
    第500 條第1 項、第2 項本文定有明文。是再審之訴如未於
    30日不變期間內提起，其再審之訴即為不合法，依同法第50
    2 條第1 規定，法院應以裁定駁回之。次按，提起再審之訴
    ，應依民事訴訟法第501 條第1 項第4 款表明再審理由，及
    關於再審理由並遵守不變期間之證據，此為必須具備之程式
    。所謂表明再審理由，必須指明確定判決有如何合於法定再
    審事由之具體情事始為相當，倘僅泛言有何條款之再審事由
    ，而無具體情事者，仍難謂已合法表明再審事由。既未合法
    表明再審事由，即為無再審之事由，性質上無庸命其補正（
    參照最高法院61年台再字第137 號判例要旨）。又提起再審
    之訴，如主張其再審理由知悉在後者，應就所主張之事實負
    舉證之責任，其未依民事訴訟法第501 條第1 項第4 款後段
    規定，記載遵守不變期間之證據者，不屬同法第121 條第1
    項規定，書狀不合程式或有其他欠缺之情形，審判長毋庸裁
    定定期命其補正，即得以其訴為不合法，逕以裁定駁回之（
    參照最高法院81年度台抗字第178 號判決要旨）。
二、再審原告提起再審之訴意旨略以：
  (一)鈞院91年度訴字第1520號清償債務事件（下稱原確定判決）
    之判決確定證明書固記載該案於民國92年02月10日確定，然
    再審原告並未收受及知悉該確定判決書。且就原確定判決之
    訴訟標的（即同一當事人、同一保證關係），再審被告早於
    83年01月26日就曾對再審原告提起訴訟，而遭鈞院以83年度
    訴字第84號清償債務事件（下稱早先確定判決）以實體判決
    駁回確定在案。因再審原告不知有91年之原確定判決存在，
    直至99年06月間，再審原告突然接獲鈞院強制執行之通知，
    深覺莫名，於99年07月14日向法院聲請閱覽強制執行卷宗後
    ，始悉再審被告據以強制執行之執行名義為91年度訴字第15
    20號原確定判決，經再審原告比較91年之原確定判決與83年
    之早先確定判決，始發現兩份判決竟為同一訴訟，是足證再
    審原告於99年07月14日向鈞院閱卷後始知再審理由之存在，
    故再審原告已遵守再審期間。
  (二)本件原確定判決（91年度訴字第1520號）與早先確定判決（
    83年度訴字第84號），二者之當事人、訴訟標的均相同，故
    原確定判決具有民事訴訟法第496 條第1 項第12款「當事人
    發現就同一訴訟標的在前已有確定判決或和解、調解或得使
    用該判決或和解、調解者」之再審事由，爰依此提起本件再
    審之訴。
  (三)聲明：1.原確定判決（91年度訴字第1520號）廢棄。2.再審
    被告之訴應予駁回。
三、經查：
  (一)本件再審被告前向本院提起清償債務之訴，經本院於91年12
    月17日以91年度訴字第1520號判決其部分勝訴、部分敗訴（
    主文為「1.被告姜禮樂應給付原告新台幣40萬元，及…利息
    。2.被告謝明鴛（即再審原告）於原告就被告姜禮樂之財產
    強制執行無效果時，應給付原告新台幣40萬元，及…利息。
    3.原告其餘之訴駁回。4.…」），上開判決經本院對再審原
    告分別送達二址，即「桃園縣中壢市○○○路○ 段312 巷8
    號7 樓之1 」（查原告自90年11月起即設籍該址迄今，此亦
    與本件再審原告起訴狀所留地址相同）與「桃園縣中壢市○
    ○路78號」（按此為再審原告在該案卷內證物「借據」上所
    留之地址，經查此址係再審原告前夫家人之址，再審原告與
    前夫所育子女先前均曾設籍此址），而依該案卷內之送達證
    書，可知原確定判決於92年01月08日寄存送達於再審原告之
    戶籍地址，並於92年01月10日送達至前開「桃園縣中壢市○
    ○路78號」，由「呂源中」簽名代收（經查，呂源中係再審
    原告前夫之兄），以上業經本院依職權調取上開案卷查明屬
    實。按依民事訴訟法第138 條之規定，對應受送達人戶籍地
    之寄存送達即生合法送達之效力，是以縱認由「呂源中」收
    受判決之部分係不合法，惟原確定判決既已對再審原告之戶
    籍地址為合法寄存送達，則原確定判決自斯時以經過法定上
    訴期間後即告確定。從而再審原告主張：其不知有91年之原
    確定判決存在，係於99年07月14日向法院聲請閱覽強制執行
    卷宗後始悉有原確定判決存在等語，即屬無據。準此，原確
    定判決於92年間即告確定，再審原告乃遲至99年08月03日始
    提起本件再審之訴，可見本件提起再審已逾30日之法定不變
    期間，程序已不合法。此外，再審原告復無法舉證證明再審
    理由發生或知悉在後之情形，並已遵守不變期間之證據，揆
    諸首揭法律規定，再審原告對原確定判決（91年度訴字第15
    20號）提起本件再審之訴，已逾30日之不變期間而不合法，
    應予駁回。
  (二)況查，關於再審原告另略稱：原確定判決具有民事訴訟法第
    496 條第1 項第12款「當事人發現就同一訴訟標的在前已有
    確定判決或和解、調解或得使用該判決或和解、調解者」之
    再審事由一節，按：
   1.「民事訴訟法上所謂一事不再理之原則，乃指同一事件已
     有確定之終局判決而言。所謂同一事件，必同一當事人，
     就同一訴訟標的而為訴之同一聲明，若此之者有一不同，
     自不得謂為同一事件」（參最高法院90年度台抗字第221
     號裁定要旨）。
   2.查再審被告所提起之早先確定判決（83年度訴字第84號）
     及原確定判決，兩案件之當事人雖均相同（均為再審被告
     對「姜禮樂」及再審原告所提起），又再審被告於上開兩
     案中均主張再審原告所應負者係保證之責（即主張再審原
     告係「姜禮樂」之保證人）等語，惟查，再審原告於前者
     （早先確定判決）係依據不當得利之法律關係向主債務人
     「姜禮樂」請求，而於後者（原確定判決）係依據消費借
     貸之法律關係對主債務人「姜禮樂」請求，亦即兩件判決
     之訴訟標的並不相同，是以兩案並非同一事件，而按再審
     原告之保證債務其性質上乃從屬於主債務，故上開兩案關
     於再審原告之部分自亦非屬同一事件。是再審原告以此主
     張原確定判決違反一事不再理原則而具有民事訴訟法第49
     6 條第1 項第12款之再審事由，亦容有誤會，仍屬無據，
     附此敘明。
四、結論：本件再審之訴為不合法，依民事訴訟法第502 條第1
    項、第95條、第78條，裁定如主文。
中    華    民    國    99    年    8     月    30    日
                         民事第三庭   法  官  周玉
上列正本證明與原本無異
如不服本裁定應於送達後10日內向本院提出抗告狀，並應繳納抗
告費新台幣1,000 元。
中    華    民    國    99    年    9     月    3     日
                                      書記官  楊郁馨

司法院資訊處製作；財團法人民間司法改革基金會備份。
